臺灣高等法院民事判決　九十二年度上字第八八七號
　　上　訴　人　乙○○
　　訴訟代理人　魏早炳律師
　　　　　　　　李克欣律師
　　　　　　　　魏翠亭律師
　　被　上訴人　甲○○
　　訴訟代理人　羅秉成律師
　　　　　　　　洪桂如律師
右當事人間租佃爭議事件，上訴人對於民國九十二年七月十日臺灣新竹地方法院九十
一年度重訴字第二六一號第一審判決提起上訴，經本院於九十三年六月九日言詞辯論
終結，判決如左：
    主    文
上訴駁回。
第二審訴訟費用由上訴人負擔。
    事實及理由
一、被上訴人起訴主張其所有坐落新竹市○○段七０八、七一０、七八二、七八三、
    八０二、八０三、一一四三、一一四五、一一四六、一一四七、一一四八、一一
    四九、一一六五、一一六六地號等十四筆土地均為田地（下稱系爭土地），與上
    訴人間訂有三七五私有耕地租約，詎上訴人竟於七十一年間，未徵得其同意，假
    藉興建農舍名義，於系爭七０八地號田地（重測前地號新竹市○○○○段溪州子
    小段二十四地號），申請建築自用農舍壹層九十六．七五平方公尺，並於七十一
    年四月間請領農舍使用執照，但上訴人所興建之農舍應係如原判決複丈成果圖（
    下稱複丈成果圖）所示Ｂ藍色部分之一層平房而已，其不僅未依法供為農舍使用
    （置放農機用具等之用），甚至之後未經其同意，又擅自於系爭七０八地號土地
    另外興建占地一一四．六五平方公尺之三層半樓房，並於屋前以大門圈圍庭院，
    舖設水泥地面顯係供十多人實際居住之用，自非屬自任耕作之範圍，其係於九十
    一年間，因上訴人欲以系爭建物向金融機關貸款而要求其出具同意書時，始發現
    而追究上訴人違法使用農地情形，上訴人將系爭耕地之一部分違法變更用途，不
    自任耕作，依耕地三七五減租條例第十六條規定，兩造之耕地租約應屬無效，爰
    依民法第七六七條所有物返還請求權及第四百五十五條租賃物返還請求權，請求
    上訴人拆除系爭七○八地號土地上如複丈成果圖所示Ａ部分地面層面積一一四．
    六五平方公尺之三層加強磚造房屋、Ｂ部分面積一○一．五四平方公尺之鐵架蓋
    石綿瓦房（原複丈成果圖誤載為磚造石棉瓦房）拆除，Ｃ部分庭院一八二．三○
    平方公尺之水泥地面挖除並將上開地號土地除如Ｄ部分道路外均回復農地原狀，
    及其他十三筆土地均返還予被上訴人。並於本院為駁回上訴聲明。
二、上訴人則以其在承租土地上興建農舍（包括「農民住宅」及其附屬之倉庫、畜禽
    舍、堆肥舍、曬場等設施），乃農業發展條例第三條第一項第十二款及行政院農
    業委員會公告之查編農業經營不可分離土地工作要點第十五點、內政部六十三年
    十一月十九日台內營字第六０八五二七號函等法令所許可，且上訴人其餘部分租
    地均有耕作，為被上訴人所不爭執，新割稻穀，須經日曬乾燥，方能分裝收藏，
    為公眾週知，系爭七０八地號土地前段，即複丈成果圖所示Ａ、Ｂ、Ｃ部分，於
    六十七年即已鋪設水泥供作曬場使用，有鄰里出具證明足憑，且經鄰居即證人曾
    清到庭陳述綦詳。其嗣於七０八地號曬榖場上建造石棉瓦建築及溪州路一六六號
    房屋（即複丈成果圖所示Ａ、Ｂ部分），石棉瓦建築內（即複丈成果圖所示Ｂ部
    分）有放置肥料、稻穀、鋤頭、曬穀用畚箕、灑農藥機，溪州路一六六號房屋頂
    樓（即複丈成果圖所示Ａ部分）種植有供出售用蘭花，且上訴人之子女於平日或
    農忙時均參與本件耕地上之農作，因此，本件土地仍供農業使用應可認定。又建
    築物申請建造執照應檢附土地權利證明文件及土地使用同意書（限土地非自有者
    ），有台灣省建築管理規則第十一條規定可稽，本件房屋既於七十一年四月二十
    一日領有自用農舍使用執照，足證其建築房屋時應有檢附土地使用同意書。其租
    賃土地除本件訴訟之水源段七０八地號等十四筆土地外，尚包括新竹市○○○○
    段溪洲子小段七地號，嗣因溪洲子小段七地號距離其他耕地較遠，又有人意欲價
    購，故而被上訴人生父曾與其協商終止該筆土地部分租約後將之出售，益證被上
    訴人主張其父僅收租金未及其他管理不知土地坐落位置云云，並非事實。或至少
    被上訴人知其生父於被上訴人成年後管理土地收取租金亦不為反對表示，被上訴
    人應依民法第一百六十九條規定負表見代理授權人之責任。被上訴人生父與佃農
    間關係良好，生前常會到田地走動，農舍蓋好後，被上訴人生父亦曾到其家坐坐
    ，被上訴人生父欲將其農舍後方之溪洲子小段七地號出售，當時就是約在其家踫
    面，本件農舍就坐落在地主欲出售土地前方，地主怎會不知其蓋有農舍，系爭農
    舍及其附屬之倉庫、畜舍、堆肥舍等設施，自其領得使用執照迄申請耕地租佃委
    員會調處時止，坐落於曬榖場上已近二十年，被上訴人從未提出異議，並且繼續
    收取租金，任其狀況存在，應認地主已同意就其農舍坐落基地成立基地租賃關係
    。其本於基地租賃建築單層樓式房屋抑或三層樓房屋，非出租人所得過問，故尚
    難以使用執照記載建築物高度一層樓即謂三層樓農舍建築違反租賃契約等語，資
    為抗辯。原審為其敗訴判決，其不服上訴，求予廢棄原判決，改判駁回被上訴人
    在原審之訴。
四、被上訴人主張其所有坐落新竹市○○段七０八、七一０、七八二、七八三、八０
    二、八０三、一一四三、一一四五、一一四六、一一四七、一一四八、一一四九
    、一一六五、一一六六地號等十四筆田地，與上訴人間訂有單一之耕地三七五減
    租條例之私有耕地租約，及上訴人於系爭七０八地號田地（重測前地號新竹市○
    ○○○段溪州子小段二十四號），申請建築自用農舍一層九十六．七五平方公尺
    ，於同年四月間領得新竹縣政府核發之七一市工建字第○五三號農舍使用執照後
    ，又在該農舍旁增建鐵架蓋石棉瓦屋一○一．五四平方公尺，隔二、三年後，又
    在原一層農舍上方加建二、三樓，並以大門圈圍庭院，庭院內並鋪設有水泥地面
    一八二．三○平方公尺之事實，為兩造所不爭執，並有被上訴人於原審提出之土
    地登記簿謄本、耕地租約、新竹市私有耕地租約登記表、照片等可稽，且經原審
    勘驗現場屬實，並囑託新竹市地政事務所派員測量著成複丈成果圖可憑（見原審
    卷第九二、九三頁），堪認為真實。
五、上訴人在系爭七○八地號上興建之農舍為加強磚造三層樓房，每層面積均為一一
    四．六五平方公尺，其旁加建之鐵架造石棉瓦屋面積為一○一．五四平方公尺，
    業經原審到場勘驗並囑託地政人員測量屬實，並有現場照片九張、複丈成果圖一
    份在卷可稽，而上訴人提出新竹縣政府七一市工建字第○五三號農舍使用執照，
    其上所載之之農舍為一層建築，且面積僅有九六．七五平方公尺，顯與現況不符
    ，且經本院及原審向新竹縣政府及新竹市政府工務局函詢上訴人於申請（七０）
    市工建字第０三０號建造執照及（七一）市工建字第０五三號使用執照時有無提
    出土地使用同意書，新竹縣政府稱業務已移交新竹市政府，新竹市政府工務局則
    函復稱該局檔案室於民國八十二年間發生火災，致檔案毀損無法提供（見原審卷
    第八二頁，本院卷第五三、五四、八三頁）。上訴人雖辯稱，依台灣省建築管理
    規則第十一條規定，建築物申請建造執照應檢附土地權利證明文件及土地使用同
    意書（限土地非自有者），本件房屋既於七十一年四月二十一日領有自用農舍使
    用執照，且有新竹縣政府建設局七一市工建字第０五三號使用執照在卷足憑，則
    上訴人建築房屋時應有檢附土地所有人出具之土地使用同意書，應可認定云云。
    惟既然無法調得當初土地所有權人出具之土地使用同意書，自無從確認七十一年
    間係以何人之名義出具該土地使用同意書、該人是否已獲得授權、該同意書之真
    偽、土地所有權人或其代理人同意之內容為何，而建物之現況又與使用執照所載
    之樓層、面積不符，自難認定目前系爭七○八地號上之三層樓加強磚造建物當初
    興建一樓及其後加建二、二樓時業已獲得土地所有權人即被上訴人之同意。
六、上訴人雖另主張被上訴人多年來授權其生父陳三祿代為處理系爭土地之租賃相關
    事務，不僅限於收取租金，其興建系爭七○八地號上之農舍，蓋一樓時，陳三祿
    即表示如果上訴人錢不夠，可以等以後有錢的時候再慢慢蓋；陳三祿與佃農關係
    良好，生前亦常到附近田地走動，並曾至上訴人家中坐坐，且上訴人農舍後方之
    溪洲子小段七地號，原來由上訴人承租（重測後為水源段五三三地號），陳三祿
    欲出售第三人，須得上訴人同意，當時就是約在上訴人家踫面，本件農舍就坐落
    在地主欲出售土地前方，地主怎會不知上訴人蓋有農舍，系爭農舍及其附屬之倉
    庫、畜舍、堆肥舍等設施，坐落於曬榖場上已近二十年，若非經地主同意，豈會
    未提出異議，而繼續收取租金云云。惟查，被上訴人之生父陳三祿已於約十年前
    過世，無從傳訊查證，而被上訴人之生母即證人陳周環於原審證稱：系爭十四筆
    土地確由陳三祿收取租金，陳三祿去世後即由其收取租金作為生活費，惟未曾經
    聽聞陳三祿生前表示同意上訴人興建房屋等情（見原審卷第二一一頁筆錄），而
    上訴人所稱陳三祿生前均會到上訴人承租之田地附近走動，並曾至上訴人家中坐
    訪之事，為被上訴人所否認，上訴人亦未舉證以實其說，加以上訴人本人自承「
    （問：如何支付租金？）稻穀收成之後，我賣了稻穀，再折算現金送到證人家去
    ，以前陳三祿在世時，也是送到他家，他們不曾到我家收租金」（見原審卷第二
    一二頁筆錄）。縱認被上訴人之生父陳三祿生前有代理被上訴人處理系爭土地租
    賃相關事務，亦難單憑被上訴人或陳三祿二十多年來未提出異議之消極事實，遽
    以推認陳三祿對於上訴人在系爭七○八地號上興建三層樓房之事實係知情或曾表
    示同意，上訴人主張其建造房屋有得到被上訴人之代理人陳三祿同意之事實，不
    足採信。
七、佃農在承租耕地上固允許有農舍之存在，但茲所謂農舍，乃以便利耕作而設，並
    不以解決佃農家族實際居住問題為目的，最高法院著有六十四年台上字第五七一
    號判例可資參照。上訴人所蓋之一層鐵架蓋石棉瓦屋面積為一○一．五四平方公
    尺，經原審勘驗其內雖有放置肥料、稻榖、鋤頭、曬榖用畚箕、灑農藥機等農作
    用具，惟加強磚造之三層樓房每層面積高達一一四．六五平方公尺，總計面積遠
    大於鐵架石棉瓦屋，且係供上訴人家人共十一人居住使用，為上訴人所自承。雖
    上訴人辯稱其家人均有共同耕作，惟據其聲請訊問之證人即其子溫國濱證稱其是
    電子工程師，受僱在新竹工業園區工作，溫國寶證稱：其受僱在私人餐飲店工作
    ，溫國寶另證稱：溫國錫在電子公司上班，溫麗珠與我在餐飲店上班，溫國漢原
    在塑膠工廠工作，目前因身體不舒服休息中等情（見本院卷第九一、九二頁筆錄
    ），故該等證人平時均有工作，雖二證人稱有幫忙農作亦僅係臨時而已，難以認
    定上訴人所建之三層樓建物係為便利耕作需要，自與耕地三七五減租條例所指「
    農舍」之意義，顯有不同，上訴人謂其在系爭七○八地號所建造之房屋為農舍云
    云，自難採信。上訴人又辯稱：興建農舍為農業發展條例第三條第一項第十二款
    及行政院農業委員會公告之查編農業經營不可分離土地工作要點第十五點、內政
    部六十三年十一月十九日台內營字第六０八五二七號函等法令許可，為合法之農
    業使用云云。惟該等法令所謂之農舍仍須以便利耕作而設，上訴人所建偌大之三
    層樓房屋並非為便利耕作而設，而係實際供家人居住，當非法所許，所辯亦不足
    採。
八、上訴人又辯稱系爭七０八地號土地上其興建三層樓房之部分，於六十七年即已鋪
    證稱：「我聽上訴人說的，他以前告訴我說農會有補助做曬穀場用」等情（見本
    院卷第九０頁筆錄），係屬傳聞之於上訴人自己所說，尚難證明上訴人興建樓房
    之基地以前即為曬穀場。又縱上訴人所辯其興建三層樓房基地以前即為曬穀場屬
    實，惟其未經被上訴人同意，即擅自興建供家人居住之三層樓房，而非為便利耕
    作而設，亦為不自任耕作。
九、按耕地三七五減租條例第十六條第一、二項規定：「承租人應自任耕作，並不得
    將耕地全部或一部轉租於他人。承租人違反前項規定時，原訂租約無效，得由出
    租人收回自行耕種或另行出租」。所謂承租人應自任耕作，係指承租人應以承租
    之土地供自己從事耕作之用而言，如承租人以承租之土地建築房屋居住或供其他
    非耕作之用者，均不在自任耕作之列，應構成同條第二項所定原訂租約無效之原
    因；又所謂租約無效，應指租約全部無效而言，有最高法院七十年台上字第四六
    三七號、四十六年台上字第五七號判例意旨可參。上訴人未經被上訴人同意，在
    系爭七○八地號中部分土地上興建三層樓房屋，總面積達三四三．九五平方公尺
    ，顯係供其家人居住之用，非為便利耕作而設，而有不自任耕作之情形，依上開
    說明，兩造間之三七五耕地租約即全部歸於無效。上訴人辯稱被上訴人之父陳三
    祿將近二十年間從未提出異議，並且繼續收取租金，任其狀況存在，應認地主已
    同意就上訴人農舍坐落基地成立「基地」租賃關係，及系爭七○八地號以外之十
    三筆土地各為獨立產權，縱認七○八地號土地有不自任耕作租約無效之情形，其
    他十三筆土地部分依民法第一百十一條規定仍應認為有效云云，顯與上開法條規
    定及判例意旨相悖，不足採信。
十、綜上所述，兩造間之三七五耕地租約全部歸於無效，被上訴人依民法第七六七條
    所有物返還請求權及第四百五十五條租賃物返還請求權，訴請上訴人拆除系爭七
    ○八地號土地上如前開複丈成果圖所示Ａ部分地面層面積一一四．六五平方公尺
    之三層加強磚造房屋、Ｂ部分面積一○一．五四平方公尺之鐵架蓋石綿瓦房（原
    複丈成果圖誤載為磚造石棉瓦房）拆除，Ｃ部分庭院一八二．三○平方以尺之水
    泥地面挖除，並將上開地號土地除Ｄ部分道路外均回復農地原狀，及其他十三筆
    土地均返還予被上訴人占有，為有理由，應予准許。原審為被上訴人勝訴之判決
    ，並依兩造聲請分別准免假執行，核無不合，上訴人執陳詞上訴指摘原判決不當
    ，求予廢棄，為無理由，上訴應予駁回。
十一、因本件事證已臻明確，兩造其餘攻擊防禦方法，核不影響判決結果，毋庸再予
    一一論述，附此敘明。
據上論結，本件上訴為無理由，爰判決如主文。
中　　　華　　　民　　　國　　九十三　　年　　　六　　　月　　二十三　　日
                                  民事第十四庭
                                      審判長法  官  　張  宗  權
                                            法　官    蕭  艿  菁
                                            法  官    陳  忠  行
正本係照原本作成。
如不服本判決，應於收受送達後二十日內向本院提出上訴書狀，其未表明上訴理由者
，應於提出上訴後二十日內向本院補提理由書狀（均須按他造當事人之人數附繕本）
上訴時應提出委任律師或具有律師資格之人之委任狀；委任有律師資格者，另應附具
律師資格證書及釋明委任人與受任人有民事訴訟法第四百六十六條之一第一項但書或
第二項（詳附註）所定關係之釋明文書影本。
中　　　華　　　民　　　國　　九十三　　年　　　六　　　月　　二十四　　日
　　　　　　　　　　　　　　　　　　　　　　書記官    明  祖  星
附註：
民事訴訟法第四百六十六條之一（第一項、第二項）：
對於第二審判決上訴，上訴人應委任律師為訴訟代理人。但上訴人或其他法定代理人
具有律師資格者，不在此限。
上訴人之配偶、三親等內之血親、二親等內之姻親，或上訴人為法人、中央或地方機
關時，其所屬專任人員具有律師資格並經法院認為適當者，亦得為第三審訴訟代理人
。
